臺灣高等法院刑事判決　　　　　　　 96年度交上易字第232號
上　訴　人　臺灣士林地方法院檢察署檢察官
上　訴　人
即　被　告　甲○○
上列上訴人因被告過失傷害案件，不服臺灣士林地方法院95年度
交易字第527號，中華民國96年5月31日第一審判決（起訴案號：
臺灣士林地方法院檢察署95年度偵字第442號），提起上訴，本
院判決如下：
    主  文
原判決撤銷。
甲○○從事業務之人，因業務上之過失傷害人，處有期徒刑參月
，如易科罰金以銀元參佰元即新台幣玖佰元折算壹日。減為有期
徒刑壹月又拾伍日，如易科罰金以銀元參佰元即新台幣玖佰元折
算壹日。
    事  實
一、甲○○係光華巴士股份有限公司（下稱光華公司）司機，負
    責載運該公司乘客往來於臺北地區，係從駕駛事業務之人；
    於民國（下同）93年11月27日晚間9時30分許，駕駛光華公
    司所有車牌號碼AH-477號營業用大客車，沿臺北市○○區○
    ○路附近無名巷之支線道，由西向東前行，至該巷與幹道基
    河路交岔路口時，明知該路口設有「讓」之標誌，且路口南
    側亦劃設有行人穿越道，其右轉彎至行人穿越道前本應注意
    車前狀況及減速慢行，且依當時天候晴、夜間有照明、區道
    路○路面柏油乾燥無缺陷、無障礙物，且甲○○在15至50公
    尺前已看見前方狀況，並無不能注意之情形，乃竟疏未注意
    ，貿然自巷口右轉而出欲往南行駛；適有乙○○亦騎乘車牌
    號碼DNS-009號輕型機車，沿基河路由南向北行駛，至該交
    岔路口前左轉向西，而違規行駛行人穿越道欲進入對向之紅
    磚道；甲○○見狀已煞車不及，所駕駛之大客車右前保險桿
    撞及乙○○所駕駛機車之右後側，致乙○○人車倒地，受有
    右膝內側副韌帶斷裂之傷害。甲○○於肇事後，未被有偵查
    權之公務員或機關發覺其為犯嫌前，留在事故現場向到場處
    理之警員自承其為肇事車輛之駕駛司機，而接受審判。
二、案經乙○○訴由臺北市政府警察局士林分局報告臺灣士林地
    方法院檢察署檢察官偵查起訴。
    理  由
一、程序部分：
　　本件車禍係發生於93年11月27日，而被害人乙○○已於94年
　  2月1日向台北市政府警察局士林分局文林派出所對被告甲○
    ○提出傷害告訴，有警詢筆錄附於臺灣士林地方法院檢察署
    95年偵字第442號偵查卷第4頁、第5頁可稽；則被害人之告
    訴並未逾越6個月之告訴期間。被告在原審辯稱：本件已逾
    越告訴期間乙節，尚有誤會。
二、證據能力部分：
  (一)按被告以外之人（包括證人、鑑定人、告訴人、被害人及共
    同被告等）於審判外之陳述雖不符刑事訴訟法第159條之1至
    之4等四條之規定，而經當事人於審判程序同意作為證據，
    法院審酌該言詞陳述或書面陳述作成時之情況，認為適當者
    ，亦得為證據；當事人、代理人或辯護人於法院調查證據時
    ，知有刑事訴訟法第159條第1項不得為證據之情形，而未於
    言詞辯論終結前聲明異議者，視為有前項之同意，同法第
    159條之5定有明文。
  (二)查，告訴人乙○○警詢中之供證，雖屬被告以外之人於審判
    外之言詞陳述，卷附臺北市政府警察局士林分局道路交通事
    故現場圖、調查報告表(一)、(二)、臺北市政府警察局交通警察
    大隊事故肇事原因初步分析研判表、新光吳火獅紀念醫院診
    斷證明書、現場照片，雖屬被告以外之人於審判外之書面陳
    述，且無符合同法第159條之1至之4等前4條之情形，但告訴
    人乙○○所為之上開警詢筆錄內容，及卷附臺北市政府警察
    局士林分局道路交通事故現場圖、調查報告表(一)、(二)、臺北
    市政府警察局交通警察大隊事故肇事原因初步分析研判表、
    新光吳火獅紀念醫院診斷證明書、現場照片，經本院當庭提
    示，被告均未對證據能力為爭執，而未經當事人於言詞辯論
    終結前聲明異議，是該等證言、證物，依刑事訴訟法第159
    條之5第2項規定，應具有證據能力。
  (三)被告從未爭執其在警詢、檢察官偵查及原法院審理中之自白
    ，有何出於強暴、脅迫、利誘、詐欺、疲勞訊問、違法羈押
    或其他不正方法之情事；均合先敘明。
三、事實之認定：
　　訊據被告甲○○，雖坦承駕駛光華公司所有車牌號碼AH-477
　  號營業用大客車，於上揭時、地，與告訴人乙○○所騎乘車
    牌號碼DNS-009號輕型機車發生碰撞等情，但矢口否認有何
    過失傷害犯行，在原審辯稱：伊當時所駕駛之車輛已完成轉
    彎，在直行穿越行人穿越道後，告訴人騎機車才橫著衝過來
    撞到伊，伊根本無從注意云云。在本院辯稱：警員李俊修之
    供證不實，車禍鑑定報告難以令人信服等語。惟查：
  (一)本件車禍之發生係因被告所駕駛之大客車，於行人穿越道上
    撞到乙○○所乘之機車右後側而致乙○○人車倒地受有右膝
    內側副韌帶斷裂之傷害，業據證人即告訴人乙○○分別於警
    詢中指述，及原法院審理中具結供證甚詳（見95年度偵字第
    442號偵查卷第5頁、第14頁，原審卷第72頁、第73頁）。復
    有臺北市政府警察局士林分局道路交通事故現場圖、調查報
    告表(一)、(二)、臺北市政府警察局交通警察大隊事故肇事原因
    初步分析研判表、新光吳火獅紀念醫院診斷證明書等附於偵
    查卷可稽。
  (二)依警詢筆錄及警方取證之車損照片所示，兩車於碰撞後，雙
    方車輛損壞部位為：(1)被告所駕駛之大客車右前保險桿有撞
    痕，(2)告訴人乙○○之機車右後車身有撞痕，右側車身撞裂
    。參諸被告於最初警員制作筆錄時亦供稱：「我車右側前保
    險桿與該車撞擊而肇事」等語，亦有臺北市政府警察局士林
    分局道路交通事故補充資料表及交通事故談話紀錄表在卷足
    憑（見偵查卷第13頁、第15頁）。顯見本案車禍係由被告駕
    駛之AH-477號營業用大客車右前保險桿部分，碰撞及告訴人
    乙○○騎乘之車牌DNS-009號輕型機車右後側部分。
  (三)再觀諸卷附臺北市政府警察局士林分局道路交通事故現場圖
    所示，在路口之行人穿越道上確實留有機車倒地刮痕1.1公
    尺，有該道路交通事故現場圖及現場照片在卷可查（見偵查
    卷第12頁、第20頁），並經證人即現場處理警員李俊修於原
    法院審理時結證屬實（見原審卷第69頁）。則告訴人乙○○
    指證：伊係騎乘車牌號碼DNS-009號輕型機車，至該交岔路
    口前左轉向西，行駛行人穿越道欲進入對向之紅磚道時被公
    車所碰撞乙節，自可採信。
  (四)機車在正常行駛之中係以輪胎著地，自無可能留下任何之刮
    地痕；衡情，現場行人穿越道上之所以留有告訴人機車之括
    地痕，應係告訴人機車被撞倒地後，機車上突出部分摩擦地
    面所致。是以，留下機車刮地痕之行人穿越道，即係兩車碰
    撞地點（或兩車碰撞地點之略微後面之處），應可認定。
  (五)被告駕駛之AH-477號營業用大客車車長約在七公尺以上（見
    卷附照片），以此車身長度判斷，該AH-477號營業用大客車
    茍若係在右轉後已全車體得以進入車道正常直行，隨後再碰
    撞告訴人騎乘之機車，其車頭右前保險桿撞擊機車之地點，
    理應至少距離路口在七公尺以上（尚不包括龐大車身轉彎幅
    度所需之距離），方符事理。然查，本案留有機車刮地痕之
    行人穿越道，其位置即在該AH-477號營業大客車剛轉彎路口
    之處，有道路交通事故現場圖附卷可憑；得徵被告駕駛之AH
    -477號營業大客車係甫於進行轉彎之際，即在行人穿越道與
    告訴人騎乘之機車發生碰撞，使告訴人騎乘之機車倒地，而
    在行人穿越道上留下機車刮地痕。是被告所辯：伊當時所駕
    駛之車輛已完成轉彎，在直行穿越行人穿越道後，告訴人騎
    機車才橫著衝過來撞到伊等語；顯非屬實，而不足採。
  (六)按汽車行駛時，駕駛人應注意車前狀況，並隨時採取必要之
    安全措施；道路交通安全規則第94條第3項定有明文。被告
    行經上開巷口與基河路交岔路口時，因該路口設有「讓」之
    標誌，且路口南側亦劃設有行人穿越道，其右轉彎至行人穿
    越道前本應注意車前狀況及減速慢行。而依當時天候晴、夜
    間有照明、市區道路○路面柏油乾燥無缺陷、無障礙物，且
    被告甲○○警詢中供陳：發現危害狀況距離對方15公尺左右
    云云（見偵查卷第15頁）；於原審更正為：那時伊說有看到
    車子，約50公尺等語（見原審卷第70頁）；依此距離並無不
    能注意之情形，乃竟疏未注意車前狀況及減速慢行，仍貿然
    自巷口右轉而出欲往南行駛，因而見狀已煞車不及，所駕駛
    之大客車右前保險桿撞及乙○○所騎乘機車之右後側，以致
    肇事使告訴人受傷，被告自應負過失責任。又臺北市車輛行
    車事故鑑定委員會及臺北市車輛行車事故鑑定覆議委員會亦
    認定被告有上開過失，有臺北市車輛行車事故鑑定委員會95
    年3月22日北鑑審字第09430054300號函所附鑑定意見書及臺
    北市政府交通局95年6月21日北市交五字第09532446300號函
    所附鑑定覆議意見書各1份在卷可參。又被害人當時雖係騎
    乘機車行駛於行人穿越道上，亦有過失，惟此被害人之過失
    並不影響被告過失責任之成立。本件因被告之過失發生車禍
    而致被害人受傷，則被告之過失與被害人之傷害間，有相當
    之因果關係。
  (七)被告上揭所辯均無足採；本件事證明確，被告之過失傷害犯
    行洵堪認定，應予依法論科。
四、論罪法條：
  (一)按行為後法律有變更者，適用行為時之法律，但行為後之法
    律有利於行為人者，適用最有利於行為人之法律，修正後刑
    法第2條第1項定有明文。此條規定係規範行為後法律變更所
    生新舊法律比較適用之準據法，本身尚無新舊法比較之問題
    ，於新法施行後，應一律適用新法第2條第1項之規定，為「
    從舊從輕」之比較，先予敘明。再按本次法律變更，比較時
    應就罪刑有關之共犯、未遂犯、想像競合犯、牽連犯、連續
    犯、結合犯，以及累犯加重、自首減輕暨其他法定加減原因
    （如身分加減）與加減例等一切情形，綜其全部罪刑之結果
    而為比較（最高法院95年5月23日95年度第8次刑庭會議決議
    參照）。又被告行為後，刑法業於94年2月2日經總統以華總
    一義字第09400014901號令修正公布，並於95年7月1日施行
    。其中：
    1.於94年1月7日修正公布並於95年7月1日施行之新刑法第33
      條第5款規定：「主刑之種類如下：五罰金：新臺幣1,000
      元以上，以百元計算之」。刑法施行法第1條之1規定：「
      中華民國94年1月7日刑法修正施行後，刑法分則編所定罰
      金之貨幣單位為新臺幣。94年1月7日刑法修正時，刑法分
      則編未修正之條文定有罰金者，自94年1月7日刑法修正施
      行後，就其所定數額提高為三十倍。但72年6月26日至94
      年1月7日新增或修正之條文，就其所定數額提高為三倍。
      」。經比較修正前、後關於科處罰金刑之最低刑度規定，
      自應以被告行為時之修正前法律較有利於被告。
    2.刑法第62條有關自首之規定，原修正前之舊法規定為「必
      減」其刑，修正後改為「得減」其刑，此項變動影響行為
      人之刑罰法律效果，係屬刑法第2條第1項之「法律變更」
      ，經比較新舊法結果，修正後條文並未對被告更為有利。
    3.被告行為後，刑法第41條第1項前段有關易科罰金折算標
      準之規定修正為：「犯最重本刑為五年以下有期徒刑以下
      之刑之罪，而受六個月以下有期徒刑或拘役之宣告者，得
      以新臺幣一千元、二千元或三千元折算一日，易科罰金。
      」，而修正前同條項就易科罰金之折算標準係規定：「得
      以一元以上三元以下折算一日，易科罰金」，再依修正前
      罰金罰鍰提高標準條例第2條（現已刪除）之規定，就其
      原定數額提高為一百倍折算一日，即係以銀元一百元、二
      百元、三百元折算一日，折算為新臺幣幣值後，則為以新
      臺幣三百元、六百元、九百元折算一日。是比較修正前後
      之易科罰金折算標準，自以行為時即修正前之規定，較有
      利於被告。
    4.綜上比較，依新修正刑法第2條第1項前段之規定，自應整
      體適用修正前刑法之有關規定。
  (二)被告係光華公司之司機，負責載運該公司乘客往來於臺北地
    區，係從事業務之人，核被告所為，係犯刑法第284條第2項
    前段之業務過失傷害罪。
  (三)被告於肇事後未被有偵查犯罪職權之機關或公務員發覺前，
    即主動向據報到場處理事故之警員坦承其為肇事車輛之駕駛
    司機，而接受調查，有臺北市○○○○○道路交通事故肇事
    人自首情形紀錄表1份在卷可參，並經證人即現場處理警員
    李俊修於原法院審理時結證稱：公車司機在我丈量現場未到
    醫院時他還在現場云云；及被害人乙○○於本院審理時結證
    稱：（問：發生事故後何人報警？）路人幫我打電話報警，
    但是巡邏警察先到現場，警察有下來，幫我叫救護車；...
    （問：當時被告也在現場？）是，他在現場；... （問：警
    察到現場如何知道肇事者是何人？）警察來了，被告就走到
    警察那裡等語屬實。為對於未發覺之罪自首而接受裁判，應
    依修正前刑法第62條前段規定減輕其刑。
五、原審據以論罪科刑，固非無見。惟查，被告犯罪時間在96年
    4月24日以前，所為係犯刑法刑法第284條第2項前段之業務
    過失傷害罪，合於減刑條件，原審未及審酌，自有未當。被
    告之上訴意旨否認過失，及檢察官之上訴意旨指摘原審量刑
    過輕，雖均無理由，然原判決既有前述之可議，仍屬無可維
    持，應由本院將原判決撤銷改判。爰審酌被告之素行、犯罪
    之過失程度，告訴人亦與有過失及所受傷害之情況，暨被告
    犯罪後迄未與告訴人達成和解賠償告訴人所受損害，犯後猶
    飾詞否認犯罪毫無悔意之態度等一切情狀，仍如原審量處如
    主文所示之刑，並諭知易科罰金之折算標準。又，被告犯罪
    時間在96年4月24日以前，所為係犯刑法第284條第2項前段
    之業務過失傷害罪，合於減刑條件，應予減刑，並諭知易科
    罰金之折算標準。
據上論斷，應依刑事訴訟法第369條第1項前段、第364條、第299
條第1項前段，刑法第2條第1項前段、第284條第2項前段，修正
前刑法第41條第1項前段、第33條第5款、第62條前段，罰金罰鍰
提高標準條例第1條前段、修正前罰金罰鍰提高標準條例第2條，
中華民國96年罪犯減刑條例第2條第1項第3款，第7條第1項、第2
項，現行法規所定貨幣單位折算新臺幣條例第2條，判決如主文
。
本案經檢察官田炳麟到庭執行職務。
中　　華　　民　　國　　96　　年　　8 　　月　　30　　日
                  刑事第十庭    審判長法　官 楊炳禎
                                      法　官 黃俊明
                                      法　官 陳博志
以上正本證明與原本無異。
不得上訴。
                                      書記官 陳嘉文
中　　華　　民　　國　　96　　年　　9 　　月　　3 　　日
附錄本案論罪科刑法條
刑法第284條：
因過失傷害人者，處六月以下有期徒刑、拘役或五百元以下罰金
，致重傷者，處一年以下有期徒刑、拘役或五百元以下罰金。
從事業務之人，因業務上之過失傷害人者，處一年以下有期徒刑
、拘役或一千元以下罰金，致重傷者，處三年以下有期徒刑、拘
役或二千元以下罰金。
